---
title: "G15+ / Taux d'observation des EEE"
author: ""
format: 
   html:
     fig-width: 10
     fig-height: 7
     out-width: 100%
     page-layout: full
     self-contained: true
     toc: true
     css: styles.css
resources:
  - sscripts.js
editor: visual
editor_options: 
  chunk_output_type: console
execute:
  cache: false 
---

```{css, echo = FALSE, eval = FALSE}

.quarto-document img {
  width: 100%;
  height: auto;  /* Preserves aspect ratio */
  max-width: 100%;
}

h1 {
  margin-top: 25vh;
  margin-bottom: 0vh;
  padding-bottom: 0vh;
}

h2 {
  margin-top: 5vh;
  margin-bottom: 0vh;
  padding-bottom: 0vh;
}

code.r{
  font-size: 20px;
}
pre {
  font-size: 20px;
}

```

```{r, echo = FALSE, message = FALSE}
library(jsonlite)
library(data.table)
library(mgcv)
library(sf)
library(gratia)

d <- fread("/home/frousseu/Downloads/0067051-241126133413365.csv")
d <- d[institutionCode == "iNaturalist",]
d <- d[species != "", ]

eee <- fread("/home/frousseu/Downloads/sentinelle_liste_sp.csv")[-1, ]$Nom_latin
#eee <- st_read("/home/frousseu/Downloads/especes_exo_envahissantes.gpkg") |>
#  _$Nom_espece_latin |>
#  strsplit(" ") |>
#  lapply("[", 1:2) |>
#  sapply(paste, collapse = " ") |>
#  unique()
eee <- sub("^(([^ ]+\\s+){1}[^ ]+).*", "\\1", eee)

years <- 2008:2024

xtot <- fromJSON(paste0("https://api.inaturalist.org/v1/observations/histogram?interval=year&place_id=13336&year=", paste(years, collapse = ","),"&order=desc&order_by=created_at"))#$total_results
xtot <- unlist(xtot$results$year)
xtot0 <- cbind(years, xtot) |> as.data.frame()

```

# Données iNaturalist

-   Nb d'observateurs élevé depuis environ 2019
-   On ne remontre pas loin dans le temps

```{r, echo = FALSE, message = FALSE, out.width = "60%"}

dd <- unique(d, by = c("year", "recordedBy")) |>
        _[ , .(n = .N), by = .(year)] |>
        _[order(year), ] |>
        _[year %in% 2008:2024, ]

plot(dd$year, dd$n, type = "b", lwd = 2, pch = 16, xlab = "", ylab = "")
mtext(side = 1, line = 3, text = "Années", font = 2)
mtext(side = 2, line = 3, text = "Nb d'observateurs", font = 2)

xx <- d[ , .(n = .N), by = .(year)] |>
        _[order(year), ] |>
        _[year %in% 2008:2024, ]

```

# Données ~~Réseau de suivi ichtyologique (RSI)~~

-   Stations regroupées par secteur du Fleuve (\~ 3 visites au total par secteur depuis 1995)
-   Peu de réplicats par station (3)

# Taux d'observation des EEE

```{r, echo = FALSE}

res <- invisible(lapply(eee, function(i){
  sp <- i#"Heraclides cresphontes"
  sp <- gsub(" ", "%20", sp)
  json <- fromJSON(paste0("https://api.inaturalist.org/v1/search?q=", sp)) |>
    _$results$record

  if(is.null(json)){
    return(NULL)
  }

  taxon_id <- json$id[1]
  taxon_group_id <- json$iconic_taxon_id[1]

  if(TRUE){
    taxon_group_id <- paste0("&taxon_id=",taxon_group_id)
    xtot <- fromJSON(paste0("https://api.inaturalist.org/v1/observations/histogram?interval=year&place_id=13336&year=", paste(years, collapse = ","), taxon_group_id,"&order=desc&order_by=created_at"))#$total_results
    xtot <- unlist(xtot$results$year)
    xtot <- cbind(years, xtot) |> as.data.frame()
  }else{
    xtot <- xtot0
  }


  ### HISTO
  xs <- fromJSON(paste0("https://api.inaturalist.org/v1/observations/histogram?interval=year&taxon_id=", taxon_id, "&place_id=13336&year=", paste(years, collapse = ","),"&order=desc&order_by=created_at"))#$total_results
  xs <- unlist(xs$results$year)
  if(is.null(xs)){
    return(NULL)
  }
  xs <- data.frame(years = as.integer(substr(names(xs),1, 4)), xs)

  p <- merge(xs, xtot, all.y = TRUE)
  p$xs <- ifelse(is.na(p$xs), 0, p$xs)

  names(p) <- c("year", "nobs", "ntot")
  #print(i)
  cbind(species = i, p)

}))
names(res) <- eee
p <- do.call("rbind", res)

#names(p) <- c("year", "nobs", "ntot")
par(mar = c(4, 4, 1, 3))
plot(0, 0, xlim = range(pretty(years)), ylim = c(0, min(c(max(p$nobs / p$ntot), 0.03))), type = "b", xlab = "", ylab = "", xaxt = "n", yaxt = "n")
axis(1, at = pretty(years), cex.axis = 0.75, tcl = -0.1, mgp = c(1, 0.15, 0))
axis(2, at = pretty(p$nobs / p$ntot), las = 2, cex.axis = 0.75, tcl = -0.1, mgp = c(1, 0.15, 0))
mtext(side = 1, line = 3, text = "Années", font = 2)
mtext(side = 2, line = 3, text = "Nb d'observations / Nb total", font = 2)

l <- split(p, p$species)
invisible(lapply(l, function(i){
  lines(i$year, i$nobs / i$ntot, col = adjustcolor("black", 0.2))
  ii <- i[nrow(i), ]
  text(ii$year + 0.25, ii$nobs / ii$ntot, labels = ii$species, cex = 0.35, adj = c(0, 0.5), xpd = TRUE)
}))

eeeninat <- p |>
  as.data.table() |>
  _[, .(n = sum(nobs)), by = .(species)] |>
  _[order(-n), ]

eeengbif <- d[species %in% eee, ] |>
  _[, .(n = .N), by = .(species)] |>
  _[order(-n), ]

spn <- d[!species %in% eee, ] |>
  _[, .(n = .N), by = .(species)] |>
  _[order(-n), ]

```

# Taux standardisé

```{r, echo = FALSE}

invisible(ll <- lapply(l, function(i){
  yr <- 2021:2024
  ii <- i[i$year %in% yr, ]
  i$ratio <- (i$nobs / i$ntot) / mean(ii$nobs/ii$ntot)
  #i$sratio <- ifelse(i$ratio < 0, -1/i$ratio - 1, i$ratio - 1)
  i
}))
pp <- do.call("rbind", ll)

par(mar = c(2, 2.5, 1, 3))
#xlim <- c(2018, 2024)
xlim <- range(pretty(years))
plot(0, 0, xlim = xlim, ylim = c(0, 4), type = "b", xlab = "", ylab = "", xaxt = "n", yaxt = "n")
axis(1, at = pretty(xlim), cex.axis = 0.75, tcl = -0.1, mgp = c(1, 0.15, 0))
axis(2, at = pretty(p$ratio), las = 2, cex.axis = 0.75, tcl = -0.1, mgp = c(1, 0.15, 0))

th <- 5
ll <- split(pp, pp$species)
invisible(lapply(ll, function(i){
  if(sum(i$nobs) < th){
    return(NULL)
  }
  lines(i$year, i$ratio, col = adjustcolor("black", 0.2))
  ii <- i[nrow(i), ]
  text(ii$year + 0.25, ii$ratio, labels = ii$species, cex = 0.35, adj = c(0, 0.5), xpd = TRUE)
}))
abline(1, 0, lty = 3)
dat <- do.call("rbind", lapply(ll, function(i){  if(sum(i$nobs) < th){ return(NULL) }else{ i }}))
m <- loess(ratio ~ year, data = dat, span = 0.75)
preds <- predict(m, data.frame(year = years))
m <- gam(ratio ~ s(year), data = dat)
preds <- predict(m, data.frame(year = years), se.fit = TRUE)
polygon(c(years, rev(years), years[1]), c(preds$fit + preds$se.fit*1.96, rev(preds$fit - preds$se.fit*1.96), (preds$fit + preds$se.fit*1.96)[1]), border = NA, col = adjustcolor("red", 0.20))
lines(years, preds$fit, lwd = 3, col = adjustcolor("red", 0.75))
mtext(side = 1, text = "Années", line = 1, font = 2)
mtext(side = 2, text = "Taux d'observation standardisé moyen", line = 1.25, font = 2)
moy <- aggregate(ratio ~ year, data = dat, FUN = mean)
lines(moy$year, moy$ratio, type = "b", lwd = 2, pch = 16, col = adjustcolor("black", 0.75))


```

# Rééchantillonage des observateurs avec EEE

```{r, echo = FALSE}


library(data.table)
library(mgcv)
library(sf)

#d <- fread("/home/frousseu/Documents/github/flore.quebec/data/gbif/0039190-240321170329656.csv")
#d <- fread("/home/frousseu/Downloads/0014913-241024112534372.csv")
d <- fread("/home/frousseu/Downloads/0067051-241126133413365.csv")
d <- d[institutionCode == "iNaturalist", ]
#d <- d[phylum == "Tracheophyta", ]
d[, date := eventDate]
d[, jul := as.integer(format(as.Date(date),"%j"))]
d[, year := as.integer(substr(date,1,4))]
d <- d[species != "",]
years <- 2012:2024#(max(d$year)-1)
d <- d[year %in% years, ]


#x <- d[, .(n = .N), by = c("species", "year")]
#a <- d[, .(N = .N), by = c("year")]
#x <- merge(x, a)
#x[, p := n / N]
##x[, p := p / max(p), by = "species"]
#add <- expand.grid(species = unique(x$species), year = unique(x$year), n = 0, N = NA, p = 0) |>
#  as.data.table()
#x[add, on = c("species", "year")]
##x[, p := (p - mean(p)) / sd(x$p), by = "species"]
#x <- x[order(species, year),]
#l <- split(x, by = "species")
##l <- l[sapply(l, nrow) == (length(years)-1)]

X <- d[ , .(species, year, date, recordedBy, kingdom)] |>
  _[order(recordedBy, date), ]# |>
#_[ , first := min(date), by = .(recordedBy)][first <= "2013-01-01", ]# |>
#_[ , rank := seq_len(.N), by = .(recordedBy) ][rank >= 150, ] |>


#X[recordedBy %in% sample(unique(recordedBy), 3, replace = TRUE), ]

add <- expand.grid(species = unique(d$species), year = unique(d$year), n = 0, stringsAsFactors = FALSE) |>
  as.data.table() |>
  _[order(species, year), ]



xl <- invisible(lapply(1:200, function(i){
  #print(i)
  obs <- table(X$recordedBy) |>
    (\(.) {.[. >= 1]})() |> # remove observers with less than x observations
    names() |>
    sample(replace = TRUE) |>
    table() |>
    as.data.table() |>
    setnames(c("recordedBy", "nreps"))
  x <- merge(X, obs, all.x = TRUE)
  x <- x[!is.na(nreps)]
  x <- x[rep(1:nrow(x), times = x$nreps), ]

  sy <- x[, .(n = .N), by = c("species", "year")]
  y <- x[, .(N = .N), by = c("year")]
  #y <- x[kingdom == "Plantae", .(N = .N), by = c("year")]
  x <- rbind(sy, add)
  x <- x[!duplicated(x, by = c("species", "year")), ][order(species, year),]
  x <- merge(x, y, all.x = TRUE)
  #x[, p := (p - mean(p)) / sd(x$p), by = "species"]
  #x[, p := p / max(p), by = "species"]
  x <- x[order(species, year),]
  x[, p := n / N]
  x <- x[, .(species, year, p)]
  x$p
}))

p <- do.call("cbind", xl) |> as.data.table()
p <- cbind(add[ ,.(species, year)], p)
l <- split(p, p$species)



plotsp <- function(sp){
  x <- l[[sp]]
  mat <- as.matrix(x[, 3:ncol(x)])
  xlim <- range(x$year) + c(-0.5, 0.5)
  ylim <- c(0, max(mat, na.rm = TRUE))
  plot(x$year, x$V1, type = "n", xlim = xlim, ylim = ylim, xaxt = "n", yaxt = "n")
  invisible(lapply(2:ncol(x), function(i){
    lines(x$year, x[[i]], col = adjustcolor("black", 0.025))
  }))
  ci <- t(apply(mat, 1, quantile, prob = c(0.025, 0.975), na.rm = TRUE))
  polygon(c(x$year, rev(x$year), x$year[1]), c(ci[ , 1], rev(ci[ , 2]), ci[ 1, 1]), col = adjustcolor("red", 0.25), border = NA)
  lines(x$year, ci[, 1], col = adjustcolor("red", 0.5))
  lines(x$year, ci[, 2], col = adjustcolor("red", 0.5))
  mtext(side = 3, line = -3, adj = 0.5, text = sp, font = 3, cex = 1)
  axis(1, at = pretty(xlim), tcl = 0.1, mgp = c(1, 0.05, 0), cex.axis = 0.75, col = "grey80")
  axis(2, at = pretty(ylim), label = pretty(ylim) * 100, tcl = 0.1, mgp = c(1, 0.15, 0), las = 2, cex.axis = 0.75, col = "grey80")
  box(col = "grey80")
}

```

```{r, echo = FALSE}
spe <- eeengbif$species[1:12]
par(mfrow = n2mfrow(length(spe)), mar = c(0, 3, 0, 0), oma = c(4, 4, 4, 4))
invisible(lapply(spe, function(i){
  plotsp(i)
}))
mtext(side = 1, outer = TRUE, line = 2, text = "Années", font = 2)
mtext(side = 2, outer = TRUE, line = 2, text = "(Nb d'observations / Nb total) * 100", font = 2)
par(mfrow = c(1, 1), mar = c(4, 4, 1, 1), oma = c(0, 0, 0, 0))

```

## Rééchantillonnage des observateurs avec non EEE

```{r, echo = FALSE}
spe <- eeengbif$species[1:24]
spe <- c("Lymantria dispar", "Aglais io", "Vanessa atalanta", "Procyon lotor", "Odocoileus virginianus", "Trillium erectum", "Nymphalis antiopa", "Papilio canadensis", "Sciurus carolinensis")
spe <- c("Lymantria dispar", "Aglais io", "Vanessa atalanta", "Procyon lotor", "Odocoileus virginianus", "Trillium erectum")
par(mfrow = n2mfrow(length(spe)), mar = c(0, 3, 0, 0), oma = c(4, 4, 4, 4))
invisible(lapply(spe, function(i){
  plotsp(i)
}))
mtext(side = 1, outer = TRUE, line = 2, text = "Années", font = 2)
mtext(side = 2, outer = TRUE, line = 2, text = "(Nb d'observations / Nb total) * 100", font = 2)
par(mfrow = c(1, 1), mar = c(4, 4, 1, 1), oma = c(0, 0, 0, 0))
```

# Combiner les espèces

```{r, echo = FALSE}

tab <- rev(sort(table(X$species)))
sp <- eee[eee %in% names(tab)]
#sort(match(eee, names(tab)))
#sp <- names(rev(sort(tab)))[1:50]
plot(l[[1]]$year, l[[1]]$V1, type = "n", ylim = c(0, 0.015), xlab = "Années", ylab = "Nb obs / Total")
invisible(o <- lapply(sp, function(j){
  x <- l[[j]]
  mat <- as.matrix(x[, 3:ncol(x)])
  #invisible(lapply(2:ncol(x), function(i){
  #  lines(x$year, x[[i]], col = adjustcolor("black", 0.025))
  #}))
  ci <- t(apply(mat, 1, quantile, prob = c(0.025, 0.975), na.rm = TRUE))
  offset <- 0#tail(((ci[, 2] - ci[, 1])/2) + ci[, 1], 1)
  polygon(c(x$year, rev(x$year), x$year[1]), c(ci[ , 1], rev(ci[ , 2]), ci[ 1, 1]) - offset, col = adjustcolor("black", 0.05), border = NA)
  #lines(x$year, ci[, 1], col = adjustcolor("red", 0.5))
  #lines(x$year, ci[, 2], col = adjustcolor("red", 0.5))

}))

```

```{r, echo = FALSE, eval = FALSE}

tab <- rev(sort(table(X$species)))
#sp <- eee[eee %in% names(tab)]
#sort(match(eee, names(tab)))
sp <- names(rev(sort(tab)))[1:50]; sp <- sp[!sp %in% eee]
plot(l[[1]]$year, l[[1]]$V1, type = "n", ylim = c(0, 0.015), xlab = "Années", ylab = "Nb obs / Total")
invisible(o <- lapply(sp, function(j){
  x <- l[[j]]
  mat <- as.matrix(x[, 3:ncol(x)])
  #invisible(lapply(2:ncol(x), function(i){
  #  lines(x$year, x[[i]], col = adjustcolor("black", 0.025))
  #}))
  ci <- t(apply(mat, 1, quantile, prob = c(0.025, 0.975), na.rm = TRUE))
  offset <- 0#tail(((ci[, 2] - ci[, 1])/2) + ci[, 1], 1)
  polygon(c(x$year, rev(x$year), x$year[1]), c(ci[ , 1], rev(ci[ , 2]), ci[ 1, 1]) - offset, col = adjustcolor("black", 0.05), border = NA)
  #lines(x$year, ci[, 1], col = adjustcolor("red", 0.5))
  #lines(x$year, ci[, 2], col = adjustcolor("red", 0.5))

}))

```

# Avec GAMs plutôt que rééchantillonnage

-   Pour avoir une représentation symétrique autour de 1 et éviter les zéros

```{r, echo = FALSE}


x <- 2010:2024
y <- seq(2, 0.5, length.out = length(x))

#dat$nobs <- rbinom(nrow(dat), size = dat$ntot, prob = 0.001)
#dat$ratio <- dat$nobs/dat$ntot / tail(dat$nobs/dat$ntot, 1)

dats <- invisible(lapply(res[!sapply(res, is.null)], function(i){
  if(tail(i$nobs, 1) == 0){
    moy <- sum(i$nobs)/sum(i$ntot)
  } else {
    moy <- tail(i$nobs/i$ntot, 1)
  }
  i$ratio <- i$nobs / i$ntot / moy
  i
}))
#dats


plot(x, y, type = "n", log = "y", yaxt = "n", ylim = c(0.05, 20), cex = 0, xlab = "Années", ylab = "Taux moyen standardisé")

invisible(lapply(names(dats), function(sp){
  #sp <- sample(names(dats),1)
  dat <- dats[[sp]]
  x <- dat$year
  y <- dat$ratio
  #points(x, y, type = "b", log = "y", pch = 16, col = adjustcolor("black", 0.5), cex = 4 * dat$ntot/max(dat$ntot))
  abline(log(1), 0, lty = 3)
  v <- 2:10
  at <- c(rev(1/v), 1, v)
  axis(2, at = at, label = round(at, 2), las = 2)

  m <- gam(cbind(nobs, ntot) ~ s(year, k = 4, m = 1), family = binomial, data = dat)
  v <- seq(min(dat$year), max(dat$year), length.out = 100)
  #p <- predict(m, data.frame(year = v), se.fit = TRUE)
  #p <- data.frame(fit = p$fit, low = p$fit - p$se.fit*1.96, high = p$fit + p$se.fit*1.96)
  p <- confint(m, parm = "s(year)", type = "simultaneous", data = data.frame(year = v), shift = TRUE) |>
    as.data.frame() |>
    _[,c(".estimate", ".lower_ci", ".upper_ci")] |>
    setnames(c("fit", "low", "high"))
  p <- as.data.frame(lapply(p, boot::inv.logit))
  p <- p / tail(dat$nobs/dat$ntot/dat$ratio, 1)
  #lines(v, p$fit, col = "red")
  polygon(c(v, rev(v), v[1]), c(p$high, rev(p$low), (p$high)[1]), border = NA, col = adjustcolor("black", 0.05))
  #sp
  #sum(dat$nobs)/sum(dat$ntot)
}))



```

# Taux d'observation global des EEE

-   Proportion d'observations de EEE (toutes espèces confondues)

```{r, echo = FALSE}

vascan <- fread("/home/frousseu/Documents/github/flore.quebec/data/vascan/DWC-2c9d816e-9ff9-4c1f-8bb5-f3047e05f50a/TXT-76b0e2bc-7f67-46c2-8d78-1e3687b59e26.txt",header=TRUE,encoding="UTF-8")
vascan$species <- vascan$`Nom scientifique`
vascan <- vascan |>
             _[Rang == "Espèce",] |>
             _[ , .(species, Québec)] |>
             _[ , status := ifelse(Québec == "Indigène", 0, 1)]

indigenous <- vascan[status == 0, ]$species
introduced <- vascan[status == 1, ]$species



xl <- invisible(lapply(1:50, function(i){
  #print(i)
  x <- d
  #x <- x[phylum != "Chordata", ]
  #x <- x[species %in% c(indigenous, introduced), ]
  x <- x[year >= 2008, ]
  obs <- table(x$recordedBy) |>
    (\(.) {.[. >= 1]})() |> # remove observers with less than x observations
    names() |>
    sample(replace = TRUE) |>
    #sample(2000) |> # for fun, just keep x observers each time
    table() |>
    as.data.table() |>
    setnames(c("recordedBy", "nreps"))
  #x <- merge(x, obs, all.x = TRUE)
  #x <- x[!is.na(nreps)]
  x <- x[obs, on = "recordedBy"] # replaces the two previous lines
  x <- x[rep(1:nrow(x), times = x$nreps), ]
  x <- x[, ntot := .N, by = c("year")] |>
    _[, .(nobs = .N), by = c("species", "family", "order", "class", "year", "ntot")] |>
    _[species %in% eee, ] |>
    #_[species %in% tail(eeeninat$species, -10)] |>
    #_[species %in% tail(eeeninat$species, -10)] |>
    #_[species %in% head(spn$species, 20)] |>
    #_[species %in% introduced, ] |>
    #_[order %in% "Lepidoptera", ] |>
    _[ , .(n = sum(nobs)), by = .(year, ntot)] |>
    _[order(year), ]
  x
}))


par(mar = c(4, 4, 1, 4))
plot(xl[[1]]$year, xl[[1]]$n / xl[[1]]$ntot, type = "n", ylim = c(0, 0.05), xlab = "", ylab = "")
invisible(lapply(xl, function(i){
  lines(i$year, i$n / i$ntot, col = adjustcolor("black", 0.15))
})); grid(col="grey90")


axxl <- do.call("rbind", xl) |>
         as.data.table()
xxl <- axxl[ , .(p = mean(n / ntot)), by = .(year)]
         
lines(xxl$year, xxl$p, type = "b", lwd = 2, pch = 16)
mtext(side = 1, line = 2, text = "Années", font = 2)
mtext(side = 2, line = 2.25, text = "Nb d'observations / Nb total", font = 2)

m <- gam(cbind(n, ntot) ~ s(year, k = 3, m = 2), family = binomial, data = axxl)
#m <- loess(n/ntot ~ year, span = 0.5, data = axxl)
v <- seq(min(axxl$year), max(axxl$year), length.out = 100)
#p <- predict(m, data.frame(year = v), type = "response")
p <- confint(m, parm = "s(year)", type = "simultaneous", data = data.frame(year = v), shift = TRUE) |>
 as.data.frame() |>
 _[,c(".estimate", ".lower_ci", ".upper_ci")] |>
 setnames(c("fit", "low", "high"))
p <- as.data.frame(lapply(X = p, boot::inv.logit))
lines(v, p$fit, lwd = 5, col = "red")
#polygon(c(v, rev(v), v[1]), c(p$high, rev(p$low), (p$high)[1]), border = NA, col = adjustcolor("black", 0.5))

plot_observers <- function(x){
  par(new = TRUE)
  plot(x$year, x$n, type = "b", lwd = 2, lty = 3, pch = 1, xlab = "", ylab = "", yaxt = "n", log = "")
  axis(side = 4, mgp = c(0.5, 0.25, 0), tcl = -0.1, las = 2)
  mtext(side = 4, line = 2.25, text = "Nb d'observateurs")
}; #plot_observers(dd) #; plot_observers(xx)


```

# Figure finale

```{r, echo = FALSE}

m <- gam(cbind(n, ntot) ~ s(year, k = 3, m = 2), family = binomial, data = axxl)

x <- axxl
n <- unique(table(x$year))
            

library(ggplot2)

g <- ggplot(x, aes(year, n / ntot, succ = n, fail = ntot - n)) +
  #geom_line(linewidth = 1) +
  geom_smooth(method = "gam", colour = "#3770C5", formula = cbind(succ, fail) ~ s(x, k = 3, m = 2), method.args = list(family = "binomial"), linewidth = 2) +
  labs(x = "Années", y = "% d'obs. de EEE sur le nb. total d'obs.", title = "Évolution du taux d'observation des EEE", subtitle = "(EEE = espèces exotiques envahissantes)") +
  #ylim(c(0, 0.05)) +
  scale_y_continuous(labels = scales::percent, limits = c(0, 0.05)) +
  theme_minimal(base_family = "Arial") +
    theme(
        panel.background = element_rect(fill = "#2d303c", color = NA),
        plot.background = element_rect(fill = "#2d303c", color = NA),
        panel.grid.major = element_line(color = "#858b88"),
        panel.grid.minor = element_line(color = "#858b88"),
        axis.text = element_text(color = "#858b88"),
        axis.title = element_text(color = "#e4eedd"),
        plot.title = element_text(color = "#e4eedd"),
        plot.subtitle = element_text(color = "#e4eedd"),
        strip.text = element_text(color = "#e4eedd"),
        legend.text = element_text(color = "#e4eedd"),
        legend.title = element_text(color = "#e4eedd")
    )
g






g <- ggplot(x, aes(year, n / ntot, succ = n, fail = ntot - n)) +
  #geom_line(linewidth = 1) +
  geom_smooth(method = "gam", colour = "forestgreen", formula = cbind(succ, fail) ~ s(x, k = 3, m = 2), method.args = list(family = "binomial"), linewidth = 1.5, se = FALSE) +
  labs(x = "Années", y = "% d'obs. de EEE sur le nb. total d'obs.") +
  #ylim(c(0, 0.05)) +
  scale_y_continuous(labels = scales::percent, limits = c(0, 0.05)) +
theme_minimal() +
  theme(
    text = element_text(family = "Arial"),
    plot.background = element_rect(fill = "white", color = NA),
    panel.background = element_rect(fill = "white", color = NA),
    panel.grid.major = element_line(color = "gray80"),  
    panel.grid.minor = element_blank(),
    axis.title.x = element_text(size = 11, margin = margin(t = 12), family = "Arial"),  
    axis.title.y = element_text(size = 11, margin = margin(r = 12), family = "Arial"),  
    axis.text = element_text(size = 11, family = "Arial"),  
    legend.position = "right",  
    legend.title = element_text(size = 8, family = "Arial"),  
    legend.text = element_text(size = 8, family = "Arial"),
    panel.border = element_blank(),
    axis.line = element_line(color = "black", linewidth = 1),
  )

g




g <- ggplotly(g)
json <- plotly_json(g, pretty = TRUE)  
writeLines(json$x$data, "G15plus_EEE_tauxobservations.json")




ggsave(file = "G15plus_EEE_tauxobservations.svg", plot = g, width = 575, height = 360,  units = "px", dpi = 100)

```








# Taux d'observation global des espèces communes

-   Proportion d'observations des 20 espèces les plus signalées

```{r, echo = FALSE}

vascan <- fread("/home/frousseu/Documents/github/flore.quebec/data/vascan/DWC-2c9d816e-9ff9-4c1f-8bb5-f3047e05f50a/TXT-76b0e2bc-7f67-46c2-8d78-1e3687b59e26.txt",header=TRUE,encoding="UTF-8")
vascan$species <- vascan$`Nom scientifique`
vascan <- vascan |>
             _[Rang == "Espèce",] |>
             _[ , .(species, Québec)] |>
             _[ , status := ifelse(Québec == "Indigène", 0, 1)]

indigenous <- vascan[status == 0, ]$species
introduced <- vascan[status == 1, ]$species



xl <- invisible(lapply(1:50, function(i){
  #print(i)
  x <- d
  #x <- x[phylum != "Chordata", ]
  #x <- x[species %in% c(indigenous, introduced), ]
  x <- x[year >= 2008, ]
  obs <- table(x$recordedBy) |>
    (\(.) {.[. >= 1]})() |> # remove observers with less than x observations
    names() |>
    sample(replace = TRUE) |>
    #sample(2000) |> # for fun, just keep x observers each time
    table() |>
    as.data.table() |>
    setnames(c("recordedBy", "nreps"))
  #x <- merge(x, obs, all.x = TRUE)
  #x <- x[!is.na(nreps)]
  x <- x[obs, on = "recordedBy"] # replaces the two previous lines
  x <- x[rep(1:nrow(x), times = x$nreps), ]
  x <- x[, ntot := .N, by = c("year")] |>
    _[, .(nobs = .N), by = c("species", "family", "order", "class", "year", "ntot")] |>
    #_[species %in% eee, ] |>
    #_[species %in% tail(eeeninat$species, -10)] |>
    _[species %in% head(spn$species, 20)] |>
    #_[species %in% introduced, ] |>
    #_[order %in% "Lepidoptera", ] |>
    _[ , .(n = sum(nobs)), by = .(year, ntot)] |>
    _[order(year), ]
  x
}))


par(mar = c(4, 4, 1, 4))
plot(xl[[1]]$year, xl[[1]]$n / xl[[1]]$ntot, type = "n", ylim = c(0, 0.15), xlab = "", ylab = "")
invisible(lapply(xl, function(i){
  lines(i$year, i$n / i$ntot, col = adjustcolor("black", 0.15))
})); grid(col="grey90")


axxl <- do.call("rbind", xl) |>
         as.data.table()
xxl <- axxl[ , .(p = mean(n / ntot)), by = .(year)]
         
lines(xxl$year, xxl$p, type = "b", lwd = 2, pch = 16)
mtext(side = 1, line = 2, text = "Années", font = 2)
mtext(side = 2, line = 2.25, text = "Nb d'observations / Nb total", font = 2)

m <- gam(cbind(n, ntot) ~ s(year, k = 3, m = 2), family = binomial, data = axxl)
#m <- loess(n/ntot ~ year, span = 0.5, data = axxl)
v <- seq(min(axxl$year), max(axxl$year), length.out = 100)
#p <- predict(m, data.frame(year = v), type = "response", se.fit = TRUE)
p <- confint(m, parm = "s(year)", type = "simultaneous", data = data.frame(year = v), shift = TRUE) |>
 as.data.frame() |>
 _[,c(".estimate", ".lower_ci", ".upper_ci")] |>
 setnames(c("fit", "low", "high"))
p <- as.data.frame(lapply(X = p, boot::inv.logit))
lines(v, p$fit, lwd = 5, col = "red")
#polygon(c(v, rev(v), v[1]), c(p$high, rev(p$low), (p$high)[1]), border = NA, col = adjustcolor("black", 0.5))

plot_observers <- function(x){
  par(new = TRUE)
  plot(x$year, x$n, type = "b", lwd = 2, lty = 3, pch = 1, xlab = "", ylab = "", yaxt = "n", log = "")
  axis(side = 4, mgp = c(0.5, 0.25, 0), tcl = -0.1, las = 2)
  mtext(side = 4, line = 2.25, text = "Nb d'observateurs")
}; #plot_observers(dd) #; plot_observers(xx)


```

# Taux d'observation global des espèces communes

-   On enlève es 20 espèces les plus signalées

```{r, echo = FALSE}

vascan <- fread("/home/frousseu/Documents/github/flore.quebec/data/vascan/DWC-2c9d816e-9ff9-4c1f-8bb5-f3047e05f50a/TXT-76b0e2bc-7f67-46c2-8d78-1e3687b59e26.txt",header=TRUE,encoding="UTF-8")
vascan$species <- vascan$`Nom scientifique`
vascan <- vascan |>
             _[Rang == "Espèce",] |>
             _[ , .(species, Québec)] |>
             _[ , status := ifelse(Québec == "Indigène", 0, 1)]

indigenous <- vascan[status == 0, ]$species
introduced <- vascan[status == 1, ]$species



xl <- invisible(lapply(1:50, function(i){
  #print(i)
  x <- d
  #x <- x[phylum != "Chordata", ]
  #x <- x[species %in% c(indigenous, introduced), ]
  x <- x[year >= 2008, ]
  obs <- table(x$recordedBy) |>
    (\(.) {.[. >= 1]})() |> # remove observers with less than x observations
    names() |>
    sample(replace = TRUE) |>
    #sample(2000) |> # for fun, just keep x observers each time
    table() |>
    as.data.table() |>
    setnames(c("recordedBy", "nreps"))
  #x <- merge(x, obs, all.x = TRUE)
  #x <- x[!is.na(nreps)]
  x <- x[obs, on = "recordedBy"] # replaces the two previous lines
  x <- x[rep(1:nrow(x), times = x$nreps), ]
  x <- x[, ntot := .N, by = c("year")] |>
    _[, .(nobs = .N), by = c("species", "family", "order", "class", "year", "ntot")] |>
    #_[species %in% eee, ] |>
    #_[species %in% tail(eeeninat$species, -10)] |>
    _[species %in% tail(spn$species, -20)] |>
    #_[species %in% introduced, ] |>
    #_[order %in% "Lepidoptera", ] |>
    _[ , .(n = sum(nobs)), by = .(year, ntot)] |>
    _[order(year), ]
  x
}))


par(mar = c(4, 4, 1, 4))
plot(xl[[1]]$year, xl[[1]]$n / xl[[1]]$ntot, type = "n", ylim = c(0, 0.95), xlab = "", ylab = "")
invisible(lapply(xl, function(i){
  lines(i$year, i$n / i$ntot, col = adjustcolor("black", 0.15))
})); grid(col="grey90")


axxl <- do.call("rbind", xl) |>
         as.data.table()
xxl <- axxl[ , .(p = mean(n / ntot)), by = .(year)]
         
lines(xxl$year, xxl$p, type = "b", lwd = 2, pch = 16)
mtext(side = 1, line = 2, text = "Années", font = 2)
mtext(side = 2, line = 2.25, text = "Nb d'observations / Nb total", font = 2)

m <- gam(cbind(n, ntot) ~ s(year, k = 3, m = 2), family = binomial, data = axxl)
#m <- loess(n/ntot ~ year, span = 0.5, data = axxl)
v <- seq(min(axxl$year), max(axxl$year), length.out = 100)
#p <- predict(m, data.frame(year = v), type = "response", se.fit = TRUE)
p <- confint(m, parm = "s(year)", type = "simultaneous", data = data.frame(year = v), shift = TRUE) |>
 as.data.frame() |>
 _[,c(".estimate", ".lower_ci", ".upper_ci")] |>
 setnames(c("fit", "low", "high"))
p <- as.data.frame(lapply(X = p, boot::inv.logit))
lines(v, p$fit, lwd = 5, col = "red")
#polygon(c(v, rev(v), v[1]), c(p$high, rev(p$low), (p$high)[1]), border = NA, col = adjustcolor("black", 0.5))

plot_observers <- function(x){
  par(new = TRUE)
  plot(x$year, x$n, type = "b", lwd = 2, lty = 3, pch = 1, xlab = "", ylab = "", yaxt = "n", log = "")
  axis(side = 4, mgp = c(0.5, 0.25, 0), tcl = -0.1, las = 2)
  mtext(side = 4, line = 2.25, text = "Nb d'observateurs")
}; #plot_observers(dd) #; plot_observers(xx)


```

```{r, echo = FALSE}



```

```{r, echo = FALSE}



```

```{r, echo = FALSE}



```

```{r, echo = FALSE}



```
